【裁判字號】    96,上,229
【裁判日期】    970311
【裁判案由】    清償借款
【裁判全文】
臺灣高等法院高雄分院民事判決           96年度上字第229號
上  訴  人  乙○○
                        號
被上訴人    彰化商業銀行股份有限公司
法定代理人  甲○○
訴訟代理人  丙○○
上列當事人間請求清償借款事件，上訴人對於民國96年10月18日
臺灣高雄地方法院96年度審訴字第1137號第一審判決提起上訴，
本院於97年2 月26日言詞辯論終結，判決如下：
    主  文
原判決關於命上訴人給付超過新台幣壹佰柒拾捌萬貳仟肆佰玖拾
貳元，及自民國97年2 月23日起至清償日止，按年息百分之二點
八計算之利息，並按上開利率百分之二十計算之違約金部分廢棄
。
上開廢棄部分，被上訴人在第一審之訴駁回。
其餘上訴駁回。
第二審訴訟費用由上訴人負擔。
    事實及理由
一、被上訴人起訴主張：上訴人於民國91年2 月5 日向伊借款新
    台幣（下同）180 萬元，到期日111 年2 月5 日，雙方並約
    定前3 年為寬限期，上訴人僅須按月於每月5 日繳付利息，
    計36期，利息按伊基本放款利率加年息1.295%（目前為年息
    6.25%） 計算，自94年2 月5 日起，即按月攤還本息，利息
    按基本放款利率（目前為年息2.8%）計算，如未按期履行，
    即喪失期限利益，全部債務視為到期，除按約定利率計付遲
    延利息外，其逾期清償在6 個月以內者，按約定利率10% ；
    逾期清償在6 個月以上者，其超過6 個月部分，按約定利率
    20% 計付違約金。上訴人自96年3 月6 日起即未依約攤還本
    息，其債務應視同全部到期，計積欠本金179 萬1942元及利
    息、違約金未清償，且嗣後經以上訴人存款扣抵利息算至96
    年10月3 日止。爰依消費借貸之法律關係，請求上訴人給付
    179 萬1942元本金，及自96年10月4 日起至清償日止（原請
    求自96年3 月6 日起算，於本院為聲明之減縮），按年息2.
    8%計算之遲延利息，並自96年11月5 日起至清償日止（原請
    求自96年4 月7 日起算，於本院為聲明之減縮），逾期在6
    個月以內者，按上開利率10% ；逾期在6 個月以上，就超過
    6 個月部分，按上開利率20% 計算之違約金。
二、上訴人則以：因伊有提供擔保物設定抵押借款，故借款之時
    即約定借款期間20年，僅須按月繳付利息，不攤還本金；系
    爭借據上3 年後要攤還本金之條件係被上訴人嗣後擅自偽造
    ，且伊亦與被上訴人專員協商5 年6 月之後才開始攤還本金
    。又伊均按期將利息存入繳息帳戶，係被上訴人未按期自帳
    戶扣款，數月始扣款一次等語，資為抗辯。
三、原審判決上訴人應給付被上訴人179 萬1942元本金，及加計
    自96年3 月6 日起算之遲延利息；自96年4 月7 日起算之違
    約金。上訴人聲明不服，求為判決：(一)原判決廢棄，(二)上開
    廢棄部分，被上訴人在第一審之訴駁回；被上訴人除為起訴
    聲明之減縮如上述外，求為判決：上訴駁回。
四、被上訴人主張起訴時上訴人積欠本金179 萬1942元、應按年
    息2.8%計付遲延利息之事實，為上訴人所不爭執（本院卷54
    頁），堪認為真實。另被上訴人主張兩造間借貸契約寬限期
    為3 年，自第3 年起即應按月攤還本息，亦提出借據附卷為
    證（原審卷第8 至11頁），上訴人對於借據原本係其親自簽
    名，並不爭執，而另以：係被上訴人嗣偽造寬限期僅3 年之
    借款條件等語置辯，惟經被上訴人當庭提出借據原本（本院
    卷102 至103 頁），其第3 條關於還本付息方式，並未有塗
    改痕跡，且按之交易習慣，金融業對於長期擔保放款，均約
    定分期攤還本金之方法，未有不須攤還本金者，上訴人亦稱
    有與被上訴人專員協商於5 年6 個月後再攤還本金等語，其
    固協商未成，足見亦有分期攤還之約定，上訴人此部分所辯
    ，核無足採。再者，上訴人既未按期攤還本金，僅繳交利息
    ，且自96年3 月6 日起未正常繳息，尚欠本金179 萬1942元
    ，有被上訴人提出之放款戶資料一覽表、往來明細查詢可憑
    （原審卷6 、7 頁），依借款契約第11條之約定，即喪失期
    限利益，視為全部到期。惟上訴人自96年3 月6 日逾期未正
    常繳付利息以後，仍陸續將利息款存入其帳戶，而被上訴人
    雖未立即扣抵遲延利息，然先後於96年5 月31日扣款1 萬23
    48元、於96年9 月21日扣款1 萬2433元及4320元、於96年10
    月9 日扣款4200元、於96年11月12日扣款4300元、於96年12
    月12日扣款4300元、於96年12月21日扣款18元、於97年1 月
    7 日扣款4300元、於97年2 月12日扣款4300元，合計至96年
    9 月21日止，扣抵2 萬9101元，其後至97年2 月12日止再扣
    抵2 萬1418元，並經被上訴人於97年2 月22日發函上訴人，
    稱上訴人尚欠本金178 萬3851元；其帳戶經扣款2 萬1418元
    以抵償本息等語，及上訴人之欠款餘額，迄97年2 月22日為
    178 萬2492元，各有被上訴人提出之抵銷函、存摺存款帳戶
    資料及交易明細查詢、往來明細查詢足稽（本院卷102 頁、
    127 至131 頁）。被上訴人固提出計算表，主張僅扣抵至96
    年10月3 日之遲延利息及至96年11月4 日之違約金云云，既
    與其製作之上開抵銷函及帳戶資料等不合，即無足採。從而
    ，應認被上訴人對上訴人之請求，於本金178 萬2492元，及
    自97年2 月23日起算遲延利息及違約金之範圍內，為有理由
    ；逾此所為請求，為無理由，應予駁回。
五、綜上所述，被上訴人本於消費借貸之法律關係，請求上訴人
    給付本金178 萬2492元，及自97年2 月23日起至清償日止，
    按年息2.8%計付遲延利息，並按上開利率20% 計付違約金之
    範圍內，為有理由，應予准許；逾此所為請求，為無理由，
    應予駁回。原審就超過上開應准許部分，為上訴人敗訴之判
    決，自有未洽。上訴意旨就此部分指摘原判決不當，求予廢
    棄改判，為有理由。至於上開應准許部分，原審判命上訴人
    給付，核無違誤，上訴意旨，就此部分，仍執陳詞，指摘原
    判決不當，求予廢棄，為無理由，應駁回其上訴。
據上論結，本件上訴為一部有理由，一部無理由，依民事訴訟法
第450 條、第449 條第1 項、第79條，判決如主文。
中    華    民    國    97    年    3     月    11    日
                            民事第一庭
                                審判長法官  黃金石
                                法      官  林健彥
                                法      官  謝肅珍
以上正本證明與原本無異。
被上訴人不得上訴。
上訴人如對本判決上訴，須於判決送達後20日內向本院提出上訴
狀，其未表明上訴理由者，應於上訴後20日內向本院提出上訴理
由書（均須按他造當事人之人數附繕本）。上訴時應提出委任律
師或具有律師資格之人之委任狀，並依附註條文規定辦理。
中    華    民    國    97    年    3     月    11    日
                                書  記  官  蘇恒仁
附註：
民事訴訟法第466 條之1 ：
對於第二審判決上訴，上訴人應委任律師為訴訟代理人，但上訴
人或其法定代理人具有律師資格者，不在此限。
上訴人之配偶、三親等內之血親、二親等內之姻親，或上訴人為
法人、中央或地方機關時，其所屬專任人員具有律師資格並經法
院認適當者，亦得為第三審訴訟代理人。
第1 項但書及第2 項情形，應於提起上訴或委任時釋明之。


司法院資訊處製作；財團法人民間司法改革基金會備份。
